【裁判字號】    99,易,144
【裁判日期】    990528
【裁判案由】    重利
【裁判全文】
臺灣板橋地方法院刑事判決               99年度易字第144號
公  訴  人  臺灣板橋地方法院檢察署檢察官
被      告  乙○○
上列被告因重利案件，經檢察官提起公訴（98年度偵字第28451號）
，本院判決如下：
    主  文
乙○○乘他人急迫貸以金錢，而取得與原本顯不相當之重利，處
有期徒刑月，如易科罰金以新臺幣壹仟元折算壹日。
    事  實
一、乙○○基於重利之集合犯意，先後於民國（下同）98年5 月
    間某日及10月間某日，趁甲○○急需現金週轉之機會，先後
    在甲○○所經營台北市○○路483 號童裝店內及台北縣板橋
    市○○路○ 段住處樓下，以月息百分之20（即年息百分之24
    0 ）之重利，分別貸放新台幣（下同）60000 元及45000 元
    予甲○○，並預扣第1 個月利息各12000 元及9000元，實際
    上僅交付48000 元及36 000元予甲○○收受，而先後取得與
    原本顯不相當之重利（含甲○○事後依約給付之利息共約10
    0000萬元）。嗣因甲○○不堪重利負荷報警處理，並於98年
    10月12日21時35分許，經乙○○約同甲○○在台北縣板橋市
    ○○路9 號收取利息2000元時，經警當場逮捕乙○○到案，
    並扣得電話聯絡單乙張、借款人還款紀錄單乙張、空白還款
    紀錄卡2 張、空白信封（內有空白客戶查訪表、空白還款紀
    錄卡、空白本票）2 封。
二、案經甲○○訴由臺北縣政府警察局三峽分局報請臺灣板橋地
    方法院檢察署檢察官偵查起訴。
    理  由
一、訊據被告乙○○固坦承於上開時地向告訴人甲○○拿取上開
    2000 元 後遭警逮捕，並扣得上開電話聯絡單乙張、借款人
    還款紀錄單乙張、空白還款紀錄卡2 張、空白信封（內有空
    白客戶查訪表、空白還款紀錄卡、空白本票）2 封等物，惟
    矢口否認上開犯行，辯稱：伊係因小張欠伊錢，伊才會出面
    替小張向甲○○拿上開2000元抵債，甲○○借款之人非伊本
    人，而係小張其人，查扣之上開電話聯絡單乙張、借款人還
    款紀錄單乙張、空白還款紀錄卡2 張、空白信封（內有空白
    客戶查訪表、空白還款紀錄卡、空白本票）2 封，亦均與伊
    無涉云云。經查：被告先後於上開時地以月息百分之20之重
    利貸放60000 元及45000 元予告訴人甲○○，並預扣第1 個
    月15000 元及9000元之利息等情，業據證人即告訴人甲○○
    於本院審理時證稱：「（是否認識被告？）認識」、「（你
    如何認識被告的？）我跟他有借貸關係才認識的」、「（你
    跟他有借貸關係是你借他錢還是他借你錢？）他借我錢」、
    「（他借你錢的時間、地點、金額為何？）很久了，98年，
    幾月忘記了，剛開始是在我的童裝店台北市○○路483 號那
    裡及永吉路那裡附近的飲料店借我錢，金額有好幾次，交錢
    的地方不一樣，....，每次金額有時候6 萬，有時候3 萬，
    差不多這二個金額」、「（為何你要跟被告借錢？你和被告
    何關係？）當時我在經營童裝店時，有需要資金週轉，才會
    跟他借。我原先跟被告沒關係，我是看ＤＭ的」、「（被告
    借你錢有沒有跟你收利息？）有」、「（被告借你錢時有無
    問你為何要借錢嗎？）有」、「（你怎麼回答？）我跟他說
    我公司要買貨資金週轉」、「（你跟被告借錢這樣的利息負
    擔對你而言是重還是輕或是普通？）當然是重，但是沒有辦
    法，因為我不知道利息到底是輕還是重，但我覺得很重」、
    「（你跟被告借錢你總共付多少利息給他？）很多，有超過
    10萬元以上，好幾個月了」、「（除了你剛所講的有預扣利
    息外，其他的利息錢都是誰來收的？）有大飛、小張來收。
    被告也有跟我收過」、「（你在跟被告借錢之前，有沒有透
    過你剛所言的看ＤＭ或是報紙廣告向其他私人借貸過？）有
    」、「（幾次？）3 次」、「（請提示本署98年偵字第2845
    1 號卷第61頁第9 至13行，針對你於該次筆錄中說你這2 次
    跟被告間借貸的經過的情形是否如此？）對」、「（針對這
    2 次借貸，除了先預扣的利息外，你總共還付了多少利息給
    被告？）差不多10萬元，我也不會算」、「（你借的錢是小
    張與你接洽的還是我？）一開始他們出面接洽一起去有四個
    人，有包括被告」、「（你剛才說出面跟你接洽借款的四人
    中也有包括被告在內，那當時被告針對你借錢的事有無跟你
    講到話？）有，他就問我們店內的營業狀況，我們最後要借
    貸的時候，他問我有沒有用票，我跟他說我沒有，但是我媽
    媽有，我是用我媽媽的票開給他們，他就說要押一張票在他
    們那邊」等語（見本院卷99年5 月14日審判筆錄）明確，且
    被告於上開時地遭警查獲時，復有扣得告訴人甲○○當時所
    交付之利息2000元（已發還告訴人甲○○）及上開電話聯絡
    單乙張、借款人還款紀錄單乙張、空白還款紀錄卡2 張、空
    白信封（內有空白客戶查訪表、空白還款紀錄卡、空白本票
    ）2 封之物，而扣案之上開電話聯絡單乙張、借款人還款紀
    錄單乙張、空白還款紀錄卡2 張及空白信封（內有空白客戶
    查訪表、空白還款紀錄卡、空白本票）2 封等物，復係攸關
    貸放借款之重要資料，被告若果僅係單純出面替「小張」其
    人向告訴人甲○○收取上開利息2000元充作抵債之用者，則
    被告焉有同時遭警查獲電話聯絡單乙張、借款人還款紀錄單
    乙張、空白還款紀錄卡2 張、空白信封（內有空白客戶查訪
    表、空白還款紀錄卡、空白本票）2 封之物，且「小張」其
    人既非與被告當時一同在場所查獲之張宗興本人乙情，業據
    被告及告訴人甲○○於本院審理時供述在卷，而被告復始終
    未能提出「小張」其人之正確年籍、住居所等資料，以供本
    院傳喚到院作證，是被告上開所辯，顯係事後卸責之詞，不
    足採信。被告上開犯行已臻明確，應予依法論科。
二、核被告所為，係犯刑法第344 條之乘他人急迫貸以金錢，而
    取得與原本顯不相當之重利罪。被告先後2 次重利犯行，其
    時間緊接，顯係被告基於單一之重利犯意所為之各別動作，
    屬集合犯，應論以包括一罪。爰審酌被告本件犯罪之動機、
    目的、手段、所生危害及其犯罪後之態度等一切情狀，量處
    如主文所示之刑，並諭知易刑之折算標準，以資儆懲。
據上論斷，應依刑事訴訟法第299 條第1 項前段，刑法第344 條
、第41條第1 項前段，刑法施行法第1 條之1 第1 項、第2 項前
段，判決如主文。
本案經檢察官黃筵銘到庭執行職務。
中    華    民    國    99    年    5     月    28    日
                  刑事第七庭  法  官  林 晏 鵬
以上正本證明與原本無異。
如不服本判決應於收受判決後10日內向本院提出上訴書狀，並
應敘述具體理由。其未敘述上訴理由者，應於上訴期間屆滿後
20日內向本院補提理由書（均須按他造當事人之人數附繕本）
「切勿逕送上級法院」。
                              書記官  陳 映 孜
中    華    民    國    99    年    6     月    7     日
附錄法條：刑法第344條
中華民國刑法第344條
（重利罪）
乘他人急迫、輕率或無經驗貸以金錢或其他物品，而取得與原本
顯不相當之重利者，處1年以下有期徒刑、拘役或科或併科1千元
以下罰金。

司法院資訊處製作；財團法人民間司法改革基金會備份。
